臺灣雲林地方法院民事判決　　　　　　　94年度重訴字第21號
原　　　告　丁○○
　　　　　　戊○○
兼　共　同
法定代理人　甲○○
共　　　同
訴訟代理人　丙○○
被　　　告　己○○
訴訟代理人　武燕琳律師
上列當事人間請求塗銷抵押權登記事件，本院於民國94年10月17
日言詞辯論終結，判決如下：
    主  文
原告之訴駁回。
訟費用由原告負擔。
    事實及理由
一、原告主張：
  (一)緣坐落雲林縣水林鄉○○段788 地號、815 地號、821 地號
    等3 筆土地（下稱系爭土地）原為訴外人陳桐和所有，而陳
    桐和已於民國93年4 月4 日死亡，原告甲○○為陳桐和之配
    偶，原告丁○○、戊○○則為陳桐和之子，是原告3 人本於
    繼承之法律關係，於陳桐和死亡後公同共有系爭土地。
  (二)詎系爭土地於93年4 月7 日陳桐和死亡後，竟由代書以陳桐
    和為債務人兼義務人，被告己○○為債權人兼權利人，設定
    權利價值新台幣（下同）1,500 萬元之抵押權，並經雲林縣
    北港地政事務所於93年4 月9 日辦理抵押權設定登記完竣。
    按人之權利能力，始於出生，終於死亡，民法第6 條定有明
    文，陳桐和既已於93年4 月4 日死亡，則地政機關於陳桐和
    死亡後所為抵押權設定登記，顯然係以不存在之當事人所為
    之登記，自屬無效。
  (三)且被告己○○為陳桐和之胞妹，其2 人間並無1,500 萬元債
    權債務關係存在，依抵押權之從屬性原則，系爭土地所設定
    之抵押權，既無債權存在，應屬無效，又上開抵押權設定，
    係於陳桐和死亡後始由代書向雲林縣北港地政事務所聲請辦
    理抵押權設定登記，而委任關係依民法第550 條規定，因當
    事人一方死亡而消滅，故而上開抵押權設定登記，亦屬無效
    。
  (四)依陳盛炎、陳紀妙與陳桐和所簽訂之協議書所載，為補償被
    告多年來之付出，及為保障陳盛炎夫妻2 人生活，及為協助
    償還債務，而由陳桐和將系爭土地辦理抵押權設定予被告，
    足見本件抵押權所擔保之債務為不確定之債務，違反擔保物
    權所擔保債權必須特定之原則，是上開協議書應屬無效，而
    本件抵押權設定亦因無從屬性而歸於無效。縱認上開協議書
    並非無效，然扶養義務具有一身專屬性，於當事人一方死亡
    時，扶養義務即歸於消滅，倘認上開協議書係關於扶養義務
    之約定，則系爭抵押權所擔保之債權即扶養費用額亦有確定
    之必要，此部分之金額，自應由被告舉證證明。
  (五)從而，原告本於繼承及物上請求權之法律關係，自得請求被
    告塗銷系爭土地上所為之抵押權設定登記。
    並聲明：(一)被告應將坐落雲林縣水林鄉○○段788 地號、81
    5 地號、821 地號等3 筆土地上所為抵押債權1,500 萬元之
    抵押權設定登記塗銷。(二)訴訟費用由被告負擔。
二、被告則以：
  (一)陳桐和為訴外人陳盛炎、陳紀妙夫妻之獨子，陳盛炎、陳紀
    妙2 人繼承自先人的遺產，已全部移轉登記於陳桐和之名下
    。因陳盛炎、陳紀妙2 人感念女兒己○○多年來與女婿悉心
    扶養照顧及付出，乃於92年12月26日與陳桐和達成協議，由
    陳桐和簽發面額1,500 萬元之本票，贈與被告，並為被告設
    定抵押權，以之補償被告扶養照顧陳盛炎、陳紀妙夫妻及償
    債等費用，陳桐和並親自蓋章用印於陳盛炎所撰寫之協議書
    ，嗣於93年3 月7 日並委由代書代為辦理抵押權設定登記，
    是本件系爭抵押權之設定，並非無擔保之債權存在，亦未違
    反抵押權從屬性原則。
  (二)本件抵押權設定，係陳桐和生前授權代書辦理，其登記復與
    真實狀態相符，並未違反陳桐和生前之本意，是代書代理登
    記之行為，並不因委任人死亡而成為無權代理。縱原告3 人
    拒絕承認，然而原告3 人基於繼承之法律關係，仍應繼受被
    繼承人陳桐和生前允諾並設定抵押權之義務，原告自不得請
    求塗銷系爭抵押權登記。況按土地權利移轉、設定，依法須
    申報土地移轉現值者，於申報土地移轉現值後，如登記義務
    人於申請登記前死亡時，得僅由權利人敘明，檢附載有登記
    義務人死亡記事之戶籍謄本及其他有關之證明文件，單獨申
    請登記，土地登記規則第102 條第1 項有明文規定。是益徵
    於知悉義務人死亡時，於檢附除戶戶籍謄本後，仍得辦理登
    記。
  (三)陳桐和於生前基於補償被告夫妻多年來之扶養照顧雙親及付
    出，同意以協議書及本票，並設定抵押權登記，來補償被告
    ，而協議書及本票均明白載明為1,500 萬元，並無原告所述
    債權不確定之情形。且陳桐和基於感念被告所為贈與，金額
    亦不必然與實際支出之扶養費相同，陳桐和既出於本意簽立
    協議書及本票，堪認其確有贈與其胞妹即被告1,500 萬元之
    真意。而系爭抵押權係為擔保上開1,500 萬元債務，金額確
    定，並無違反抵押權之從屬性甚明等語，資為抗辯。
三、兩造不爭執之事實：
  (一)系爭土地原登記於陳桐和名下，而陳桐和已於93年4 月4 日
    死亡，原告甲○○、丁○○、戊○○分別為陳桐和之配偶、
    子女，系爭土地現由原告3 人辦理繼承登記後，原告3 人應
    有部分各為三分之一。
  (二)系爭土地之抵押權設定係於93年4 月7 日（陳桐和死亡後）
    ，由乙○○代書代為向雲林縣北港地政事務所聲請辦理抵押
    權設定登記。
四、得心證之理由：
    本件之爭點在於(一)系爭土地於陳桐和死亡後，始由代書以陳
    桐和名義向地政機關辦理抵押權設定登記，該登記是否有效
    ？(二)本件抵押權設定有無違反抵押權從屬性，抵押權所擔保
    之債權是否確實存在？經查：
  (一)按民法第550 條但書規定，委任關係因委任事務之性質，並
    不因當事人一方死亡而消滅。而土地登記之申請行為雖屬廣
    義法律行為之一種，惟受任辦理土地登記，較諸受任辦理登
    記之原因行為（如買賣、贈與等）有較強之繼續性，倘受任
    人係基於委任人生前之授權，代為辦理登記，則其登記既與
    現實之真實狀態相符合，復未違背委任人之本意，委任關係
    尚不因委任人於辦竣登記前死亡而告消滅，從而受任人代理
    委任人完成之登記行為即非無權代理（最高法院90年度台上
    字第1946號判決意旨參照）。詰之證人即辦理本件抵押權設
    定之代書紀昭男到庭證述：「93年3 月7 日陳桐和和陳紀妙
    2 人來我的事務所找我，委託我辦理抵押權設定，他們有拿
    壹張協議書、土地所有權狀、陳桐和的印鑑證明、身分證影
    本、己○○的身分證影本給我，說要辦理抵押權設定1,500
    萬元，拿出來的協議書上寫說因為陳桐和的父母親都是由己○○扶養，陳桐和覺得有虧欠，所以同意提供土地3 筆辦理
    1,500 萬元的抵押權設定給己○○，當時因為我家裡有事，
    而且我身體有狀況，我有跟陳桐和講說沒有辦法馬上辦，陳
    桐和說沒有關係，有空再辦就可以，當時陳桐和有拿他本人
    的印鑑及印鑑證明還有己○○的印鑑，當天陳桐和要求我先
    把印章蓋好，他說他印章要直接拿回去，所以己○○的印章
    也是陳桐和拿來的，後來我就先把章蓋好還給陳桐和，印章
    的部分是蓋在申請書、抵押權設定契約書還有身分證影本的
    旁邊。」等語（見本院94年5 月27日言詞辯論筆錄），足認
    本件抵押權登記，確係基於陳桐和生前授權，其登記並未違
    背陳桐和之本意，是代書代理辦理之抵押權設定登記行為，
    自不因陳桐和死亡而為無權代理，原告不得以之為無效之原
    因，訴請塗銷登記。
  (二)查陳桐和生前於92年12月26日與陳盛炎、陳紀妙簽訂協議書
    稱：「．．．過去十多年來，爸媽受瑞欽與雅韻（指被告及
    其夫）扶養照顧，經估算含一切雜項費用，他們每月為爸媽
    開銷要支付大約在五萬至十萬元之間，雖然他們並不計較，
    亦未曾提出任何要求，但為能補償他們多年來之付出，及保
    障爸媽未來生活不致有問題，以及為協助償還債務，決定將
    ．．雲林縣水林鄉○○段農地面積共約二公頃多（即附表所
    示之不動產）．．．辦理設定1,500 萬元抵押權予己○○．
    ．．」等語，並由陳盛炎填妥面額1,500 萬元、發票日92年
    12月26日之本票由陳桐和蓋用印章，此有被告提出之協議書
    、本票各1 份在卷可參。由上開協議書內容及本票觀之，陳
    桐和簽立上開協議書，無非係因其父母早已將名下不動產過
    戶於其名下，而其卻長期未盡扶養父母之責，反由被告夫妻
    代為扶養照顧父母，心中有所虧欠，為對被告有所補償，始
    贈與被告1,500 萬元，而以簽發本票方式支付1,500 萬元，
    並以附表所示之不動產設定1,500 萬元之抵押權，作為贈與
    債務之擔保，至被告於協議書簽訂當時雖不在場，而未當場
    承諾，然被告於知悉時上開協議內容時，隨即提供個人印鑑
    以辦理抵押權設定之行為，足認被告就上開協議書已有默示
    同意之行為，則上開協議書自屬合法有效，應堪認定。是被
    告既因上開協議，而取得陳桐和所贈與以簽發本票方式支付
    之1,500 萬元，則被告顯係為自己之利益而占有、取得上開
    1,500 萬元本票之票據權利，被告對於陳桐和並非無債權存
    在甚明。而被告與陳桐和合意設定系爭抵押權，用意即在擔
    保前揭本票債權及其贈與之原因債權，亦非無擔保之債權存
    在，亦無所擔保之債權不確定之情形。是原告主張本件抵押
    權設定有違抵押權之從屬性云云，尚無足取。
  (三)綜上所述，系爭抵押權設定登記係代書基於陳桐和生前之授
    權而辦理登記，並非無權代理，且被告與陳桐和間亦非無擔
    保之債權存在，從而，原告基於繼承及民法第767 條物上請
    求權之規定，請求塗銷系爭土地上所設定之抵押權，自屬無
    法無據，應予駁回。
  (四)本件事證已臻明確，兩造其餘攻擊、防禦方法於判決之結論
    無影響，不再一一贅述。
五、訴訟費用負擔之依據：民事訴訟法第78條。
中　　華　　民　　國　　94　　年　　10　　月　　31　　日
                  民事第二庭    法  官  冷明珍
以上正本係照原本作成。
如對本判決上訴，須於判決送達後20日內向本院提出上訴狀。
中　　華　　民　　國　　94　　年　　10　　月　　31　　日
                                書記官　朱克文
~F0
附表
┌───────────────┬─┬────┬──┐
│  土      地      坐      落  │地│面　　積│權利│
├───┬────┬──┬───┤  ├────┤範圍│
│縣  市│鄉鎮市區○段  │地  號│目│平方公尺│    │
├───┼────┼──┼───┼─┼────┼──┤
│雲林縣│水林鄉  │都統│788   │田│9045.37 │全部│
│      │        │    │      │  │        │    │
├───┼────┼──┼───┼─┼────┼──┤
│雲林縣│水林鄉  │都統│815   │田│9228.03 │全部│
│      │        │    │      │  │        │    │
├───┼────┼──┼───┼─┼────┼──┤
│雲林縣│水林鄉  │都統│788   │田│3010.05 │全部│
│      │        │    │      │  │        │    │
└───┴────┴──┴───┴─┴────┴──┘
